臺灣高等法院刑事判決　　　　　　　　　　　　　九十二年度上易字第三五七一號
　　上　訴　人　丙○○
　　即　被　告
　　選任辯護人　柯士斌律師
　　　　　　　　黃豪志律師
右上訴人因藏匿人犯案件，不服臺灣宜蘭地方法院九十一年度易字第五九五號，中華
民國九十二年十一月四日第一審判決（起訴案號：臺灣宜蘭地方法院檢察署九十一年
度偵字第二三五四號），提起上訴，本院判決如左：
    主  文
上訴駁回。
    事  實
一、丙○○為甲○○之姑丈，而甲○○於民國（下同）八十九年七月十一日時並無汽
    車駕駛執照，且為志願役現役軍人，丙○○明知甲○○於八十九年七月十一日十
    九時二十七分許，酒後駕駛車牌號碼Ｑ三─八八二二號自用小客車搭載丙○○及
    吳明慶，沿臺九號省道由蘇澳往羅東方向行駛，途經臺九號省道九十三公里又八
    百公尺處（楓橋段）時，本應注意在郊外道路時速不得超過六十公里，竟以逾越
    時速一百公里以上之高速跨越分向限制線侵入來車車道，以致撞及對向車道內由
    乙○○駕駛，搭載許文枝之車牌號碼Ｌ二─六四一二號自用小貨車，造成乙○○
    受有多處傷害，許文枝則受有頭部外傷併蜘蛛膜下出血及腦腫、左鎖骨骨折等傷
    害。許文枝經送醫手術治療後仍呈植物人狀態，已達重大不治且難治之重傷害程
    度。惟丙○○竟意圖使志願役現役軍人且酒後無駕駛執照而駕車肇事之甲○○隱
    避，迭於警詢及臺灣宜蘭地方法院檢察署檢察官偵查（即八十九年度偵字第二二
    四一號公共危險等案件）屢次自承係其於前開時地駕駛車牌號碼Ｑ三─八八二二
    號自用小客車肇事之事實，而頂替甲○○之過失傷害罪行，影響司法機關犯罪偵
    查工作進行。
二、案經臺灣宜蘭地方法院移送臺灣地方法院檢察署檢察官偵查起訴。
    理  由
一、上訴人即被告丙○○於偵查、原審、本院訊問時否認有頂替犯行，辯稱略以：「
    事發當時確駕駛小客車搭載甲○○及吳明慶，因右腳無力，故由左腳駕車，導致
    車禍事故後左腳受有傷害」等語。然查：
(一)、前開車禍發生後，冬山消防分隊於八十九年七月十一日下午六時五十八分到達車
    禍現場，搭載證人乙○○於同日下午七時十三分到達醫院；馬賽消防分隊於同日
    下午七時九分到達現場，搭載被告丙○○於同日下午七時十五分到達醫院；五結
    消防分隊於同日下午七時十九分到達現場，搭載證人吳明慶於同日下午七時二十
    八分到達醫院，此分別有救護紀錄表影本三紙附卷（偵字第二二四一號卷第二七
    至二九頁）可憑，而證人即至現場處理之冬山消防分隊隊長吳文禎、隊員林雲忠
    於八十九年九月二十九日偵查均證稱：「趕至現場時，小客車內前座之靠近乘客
    座上及後座各有一人，駕駛座上無人。吳明慶及丙○○均在車內，丙○○為第一
    個自車內救出之傷患，當時其意識尚屬清楚，但無法自行行動。甲○○並無在車
    內」等語（偵字第二二四一號卷第二二頁反面及二三頁正面），且該二位證人於
    臺灣宜蘭地方法院九十年交易字第二三號案九十一年七月十八日審理中雖無法記
    憶救護情況，然均證稱：「當初先由救護車到場，於接獲救護車請求後，即攜帶
    破壞器材於三、四分鐘後趕抵現場協助救援。當天前往支援者，尚有馬賽及五結
    消防分隊」等語（九十年交易字第二三號案卷第一八八頁），證人吳明慶於警訊
    及審理均證稱其確係乘坐於車牌Ｑ三─八八二二號自用小客車前方駕駛座旁之乘
    客座（羅警刑字第七九七五號卷第八至九頁、九十年交易字第二三號案卷第一二
    七至一二八頁），參以被告丙○○並不否認其係乘坐車牌Ｑ三─八八二二號自用
    小客車等情（羅警刑字第七九七五號卷第二頁、第二二四一號偵卷第十三頁反面
    、二四頁、第二三號原審卷第一一二、一六三、一八五頁、第五九五號原審卷第
    二六、三二、四九頁、第三一三號本院卷第五一、七九、八二頁），足見本件車
    禍後，救護人員受理報案迅速到場後，在車牌Ｑ三─八八二二號自用小客車內發
    現被告丙○○及吳明慶二人，且該二人所在地點分別在該自小客車之前方靠近乘
    客座及後座，被告丙○○應係該自小客車後座第一位救出之傷患，證人吳明慶則
    係自小客車前方駕駛座右方靠近乘客座處第二位遭救出，駕駛座並無人，又甲○○已不在現場等情，應甚明確，則被告所辯即非可採，辯護意旨稱是否得憑靜止
    後之位置推斷被告非駕駛等詞，與事實證據不合，尚非可採。
(二)、證人乙○○於該車禍案件偵查、審理以及本院審理時均明確稱：「事故後，丙○○的小客車內司機位置沒有人，看到吳明慶在前座，丙○○在後座，駕駛座之門
    是開著的；甲○○當時是清醒的，他與伊一同上救護車前往羅東博愛醫院急診」
    等語（偵字第二二四一號偵查卷第二四頁反面、九十年交易字第二三號案卷第一
    六四頁、第一九○頁、本院九十二年十二月三十一日筆錄），而證人乙○○雖因
    本件車禍受有右手食指零點三公分撕裂傷、中指一公分撕裂傷、左手食指零點五
    公分撕裂傷、無名指一公分撕裂傷、右小腿多處撕裂傷、左小腿四公分撕裂傷等
    傷害，此有羅東博愛醫院出具之診斷證明書一紙在卷（八十九年偵字第二二四一
    號卷第五九頁）可憑，衡情其所受之傷勢與神智判斷能力無影響，且其與被告丙○○及證人甲○○並不相識，並無故為虛構之必要，是其所述，應堪信採，辯護
    意旨爭執乙○○之陳述，亦不足取。
(三)、而證人甲○○分別於另案偵查、原審證稱：「有乘坐車牌Ｑ三─八八二二號自用
    小客車，事故發生後，伊昏迷，清醒時已在羅東博愛醫院急診室外面之花圃，伊
    進入急診部未發現吳明慶及丙○○，故再走到羅東聖母醫院找尋，伊並未在本件
    車禍事故中受傷」等語（偵字第二二四一號卷第二四頁反面、九十年交易字第二
    三號卷第一三二頁、第三八頁），經核與證人乙○○證述：「事故後係與甲○○
    同赴羅東博愛醫院急診」等情，應無矛盾之處，經參酌證人吳文禎、林雲忠均證
    稱趕至現場時駕駛座無人等供述，證人乙○○之供述應堪採信，至於證人甲○○
    所稱：「事故發生後昏迷，清醒時已在急診室外面花圃」云云（第三一三號本院
    卷第四一頁），應係推諉而不可採。依據上述被告丙○○及證人吳明慶分別在該
    自小客車之前方靠近乘客座及後座被救出等情，證人甲○○於車禍後並未受傷，
    是應係自行自車牌Ｑ三─八八二二號自用小客車內駕駛座走出甚明，是證人甲○○於本院訊問時雖仍稱其不是駕駛（本院九十二年十二月二十九日筆錄），然所
    陳與事證不合且與其有利害關係，所陳有偏頗被告及其本人之情而不可採為被告
    有利事證。
(四)、被告丙○○為證人甲○○之姑丈，而證人甲○○於案發時並無汽車駕駛執照，且
    為志願役現役軍人等情，業經證人甲○○於前開車禍案件偵查及審理時證述在卷
    （偵字第二二四一號卷第十四頁反面、第二五頁正面、九十年交易字第二三號卷
    第一三二頁）。被告丙○○、證人甲○○及吳明慶三人於案發當日十三時許起開
    始飲酒，證人吳明慶已因不勝酒力先行睡倒之事實，復經證人吳明慶及甲○○先
    後於前開車禍案件結證綦詳（九十年交易字第二三號案卷第一二八頁、一三一頁
    ），再被告丙○○於肇事後送醫時，其血液中酒精濃度已達三七三ｍｇ／ｄｌ，
    相當於吐氣後所含酒精濃度為每公升一點八六毫克，已達說話不清楚、感覺喪失
    、視力模糊之狀態，此有羅東聖母醫院八十九年七月二十五日天羅聖南字第三四
    五號函及台北榮民總醫院八十八年八月五日（八八）北總內字第二六八六八號函
    影本各一份附卷（羅警刑字第七九七五號卷第十二頁、九十年交易字第二三號案
    卷第六六至六八頁）可憑，顯見被告丙○○於車禍當時，已達完全不能駕駛動力
    交通工具之程度，而證人吳明慶於車禍前已沉睡，且依上所述，證人甲○○於車
    禍當時，乃至剛抵達博愛醫院時應係清醒，以致未受醫院人員救治，其應無因飲
    酒而無法駕車之情況，是依經驗與論理法則及前開事證，上開小客車應為證人甲○○駕駛而非被告丙○○甚明。再證人甲○○於事發時並無駕駛執照，且具現役
    軍人身份，如其確為系爭小客車駕駛，則須面臨刑事追訴責任顯高於被告丙○○
    ，且對其軍中服役身分或發展產生不良影響，故被告丙○○以其姑丈身份且前已
    有竊盜等多次前科紀錄（卷附臺灣高等法院被告全國前案紀錄表，而證人甲○○
    在此之前並無前科紀錄）代為頂替受罪，實非無可能。
(五)、至證人吳明慶雖於警訊及偵查稱：「被告丙○○為系爭小客車之駕駛」云云（羅
    警刑字第七九七五號卷第八至九頁、偵字第二二四一號卷第十五頁），惟其於前
    開車禍案件審理則改稱：「案發當日十三、十四時許至羅東ＫＴＶ唱歌飲酒至十
    五、十六時許離開後，又前往冬山小吃攤吃東西。從ＫＴＶ至冬山路程中由丙○○開車，但離開冬山時，丙○○與甲○○在車外說話，伊一上車即入睡，故不知
  　何人開車」等語（九十年交易字第二三號案卷第一二七至一二八頁）綦詳。是證
    人吳明慶針對事故發生時，系爭小客車駕駛人究否為被告丙○○，前後證述不一
    ，尚難採信其於上開警訊及偵查之證述。辯護意旨雖聲請傳喚證人吳明慶，然證
    人吳明慶業已多次陳述在卷，其所為陳述之取捨並已敘明於前，自無必要再行傳
    喚。
(六)、被告丙○○迭於前開車禍案件警訊、偵查、審理中，除坦承酒後駕車之事實外，
    均否認有逆向侵入對向車道超車之過失行為。惟其關於車禍發生之行車路線、車
    速或撞擊後其與證人甲○○、吳明慶等三人各在車內所處之位置等情，核與現場
    目擊證人林欣宜所證該車牌Ｑ三─八八二二號自用小客車逆向侵入對向車道超車
    致生車禍（偵字第二二四一號卷第十頁）、證人乙○○及吳文禎、林雲忠等人上
    述指證情節不同。被告丙○○辯稱：「右額頭傷勢，即係車禍時頭部撞及方向盤
    所致」等語。然前開車禍案件審理中將該小客車方向盤套及安全氣囊拆卸後送內
    政部警政署刑事警察局以血跡檢測法鑑定後，雖安全氣囊上確有血跡陽性反應，
    但無法驗出ＤＮＡ型別；而方向盤套上血跡之ＤＮＡ型別，經以ＳＴＲ型別檢驗
    結果，係與證人吳明慶血液之ＤＮＡ型別相同，而排除來自於被告丙○○及甲○○血跡之可能，此有該局九十年十一月一日（九十）刑醫字第一九九二七七號鑑
    定書、九十一年一月九日（九十）刑醫字第二四一四五二號鑑定書、九十一年五
    月一日刑醫字第○九一○一○一一八七號鑑定書三紙附卷（九十年交易字第二三
    號案卷第一○○頁、第一四○頁、第一五一頁）可稽，則被告丙○○所辯：「右
    額頭之傷勢，即係車禍時頭部撞及方向盤所致」云云，即非有據。且參諸證人甲○○自稱並無受傷及現場照片一幀所示（羅警刑字第七九七五號卷卷第十五頁下
    方），該小客車於事故後僅駕駛座車門開啟，且駕駛座之安全氣囊爆開，足以保
    護駕駛人不致受傷之情形，及證人吳文禎、林雲忠證稱：「需使用破壞剪方可救
    出系爭小客車內之傷患丙○○及吳明慶」等情（第二三號原審卷第一八八頁），
    與證人吳明慶於車禍當時確實受有頭部外傷、前額多處淺裂傷及深擦傷併異物存
    留、前胸挫傷，此有羅東聖母醫院八十九年十月三十一日天羅聖南字第四七六號
    函在卷（偵字第二二四一號卷第五二頁），足認證人吳明慶應係受困於前座乘客
    座上為救難人員自駕駛座方向救出，該方向盤套上遺留證人吳明慶之血跡，應係
    證人吳明慶頭部擦碰方向盤或援救過程中為頭部已受傷之證人吳明慶沾染所致，
    而駕駛者應為證人甲○○，其已因安全氣囊之爆開未受傷，及駕駛座旁之車門可
    打開自行脫困甚明。辯護意旨爭執無法鑑識之安全氣囊血跡，並非可採，至於辯
    護意旨雖聲請勘驗現場採集腳踏板血液與車輛破損情形，然被告業已經陳明事故
    後車輛置於其住處山邊，無人保管，則該項車輛證物，既然未在法定保管或扣押
    以維持案發原貌之狀態，而失去證據保管監督鏈之條件，自然無從勘驗，且本件
    事實證據明確，亦無必要再勘驗現場或車輛。
(七)、至被告丙○○辯稱：「於本件車禍事故前，因右腳無力，故均以左腳控制煞車及
    油門。又車禍後駕駛座之電動座椅應無再調整過，因其身材矮小，故需將座椅挪
    前」云云（九十年交易字第二三號卷第一一三頁、第一六七頁），惟參以卷附台
    灣宜蘭地方法院九十年交易字第二三號案九十年十月五日勘驗系爭小客車時所攝
    相片（九十年交易字第二三號案卷第六一頁）可知，系爭小客車駕駛座幾已抵住
    方向盤，其呈現之剩餘空間，顯已無法容納任何體型之駕駛人甚明，顯見係在事
    發後因駕駛座妨害救援之進行而予以挪動，俾利騰出有利空間作為救援之路徑，
    至為灼然。且被告所稱之以左腳駕車之駕駛行為，與正常之以右腳駕車習慣顯然
    不合，從而，被告迭以上述駕駛座所呈之不合理情狀之辯詞，亟欲證明其為系爭
    小客車之駕駛，實難採信，而辯護意旨仍爭執被告此項違反常理之辯解，即非可
    取。
(八)、本件車牌Ｑ三─八八二二號小客車於車禍肇事當時之駕駛人應為證人甲○○而非
    被告丙○○，證人甲○○於事發時因無駕駛執照，且具現役軍人身份，為免其刑
    事追訴責任高於被告丙○○，對其軍中服役身分或日後發展產生不良影響，故由
    被告丙○○以其姑丈身份代為頂替甚明。綜上，本件事證已臻明確，被告所辯應
    係推諉而不可採，其犯行洵堪認定，應予依法論科。
二、論罪科刑部分：
(一)、核被告丙○○所為，係犯刑法第一百六十四條第二項、第一項之頂替罪。被告犯
    罪後，刑法第四十一條第一項業於九十年一月十日公布，同年一月十二日施行，
    修正為「犯最重本刑為五年以下有期徒刑以下之罪，而受六個月以下有期徒刑或
    拘役之宣告，因身體、教育、職業、家庭之關係或其他正當事由，執行顯有困難
    者，得以一元以上三元以下折算一日，易科罰金。但確定因不執行所宣告之刑，
    難收矯正之效，或難以維持法秩序者，不在此限」，被告犯罪後因法律有所變更
    ，經比較新舊法，應以修正後之刑法第四十一條第一項較有利於被告，自應適用
    新法之規定。
(二)、原審認被告罪證明確，並適用刑事訴訟法第二百九十九條第一項前段，刑法第二
    條第一項前段、第一百六十四條第二項、第一項，第四十一條第一條前段，罰金
    罰鍰提高標準條例第一條前段、第二條之規定，審酌被告犯罪之動機、目的、手
    段，及犯罪後態度等一切情狀，量處有期徒刑陸月，並諭知如易科罰金，以佰
    元折算壹日，經核原判決認事用法並無不合，量刑之諭知亦屬妥適，上訴人即被
    告上訴意旨仍執前詞否認犯罪，指摘原判決不當，為無理由，應予駁回。
據上論斷，應依刑事訴訟法第三百六十八條，判決如主文。
本案經檢察官王安明到庭執行職務。
中　　　華　　　民　　　國　　九十三　　年　　  一　　月　　十四    　　日
                              臺灣高等法院刑事第七庭
                                  審判長法  官 吳 啟 民
                                        法  官 林 瑞 斌
                                        法  官 施 俊 堯
右正本證明與原本無異。
不得上訴。
                                        書記官 陳 彥 蕖
中　　　華　　　民　　　國　　九十三　　年　　  一　　月　　十四    　　日
附錄：本案論罪科刑法條全文
刑法第一百六十四條
藏匿犯人或依法逮捕拘禁之脫逃人或使之隱避者，處二年以下有期徒刑、拘役或五百
元以下罰金。
意圖犯前項之罪而頂替者，亦同。
